臺灣高等法院臺中分院民事判決　　　　　 93年度上字第248號
上　訴　人　丁○○
法定代理人　丙○○
法定代理人　乙○○
訴訟代理人　周佳弘律師
被　上訴人　甲○○
訴訟代理人　陳鄭權律師
複　代理人　唐永洪律師
上列當事人間請求排除侵害事件，上訴人對於中華民國92年12月
23日臺灣苗栗地方法院91年度訴字第456號第一審判決提起上訴
，本院於94年8月23日言詞辯論終結，判決如下：
    主  文
原判決關於駁回上訴人後開第二項之訴暨假執行之聲請，及訴訟
費用之裁判均廢棄。
被上訴人應與原審共同被告羅猛連帶將坐落在苗栗縣頭屋鄉○○
○段五○五之一二號土地上，如附圖一所示部分面積四六五平方
公尺之土石清除；並應將坐落在苗栗縣頭屋鄉○○○段五○五之
二七、五○五之二八、五○五之二九地號土地上，按判決附圖二
所示ＡＢ連線，長二十五點五公尺，Ａ端高八點二公尺，Ｂ端高
十二點四公尺，厚度上方四十公分，下方一點六公尺之擋土牆修
復。
第一、二審訴訟費用由被上訴人與原審共同被告羅猛連帶負擔。
    事實及理由
一、上訴人起訴主張：原審共同被告羅猛（未據其提起上訴，已
    告確定）於民國九十年五月起，未經申請核准，擅自於被上
    訴人所有坐落苗栗縣頭屋鄉○○○段五○五之二五至七六等
    四十二筆土地內開挖整地，並興建擋土牆，嗣因納莉颱風來
    襲，強風豪雨導致被上訴人所有同段五○五之二六至三○地
    號土地與上訴人所有同段五○五之二地號土地相比鄰處之擋
    土牆為土石泥流沖毀倒塌，土石及倒塌之擋土牆侵入上訴人
　　土地，經多次請求被上訴人清理、及羅猛修復上開擋土牆，
  　，竟均置之不理，被上訴人係上開土地所有權人，羅猛申請
　  雜項執照，依法必得被上訴人之同意，被上訴人對羅猛未取
    得雜項執照，即擅自施作擋土牆，知之甚詳，被上訴人明知
    此情事，卻未予阻止，其有過失自明，自應與羅猛共同負侵
    權行為責任。爰本於民法第七百六十七條、第一百八十四條
　　第一項前段、及第二百十三條第一項規定，訴請被上訴人及
  　羅猛應連帶除去妨害，將侵入上訴人土地之土石清除完畢，
    回復損害發生前之原狀；又上開坍塌之擋土牆如未修復，將
    隨時有妨害上訴人土地所有權之虞，併依民法第七百六十七
    條妨害預防請求權，請求被上訴人應修復擋土牆以回復原狀
    等語。
二、被上訴人則以：被上訴人於九十年二月十七日將所有苗栗縣
    頭屋鄉○○○段五○五之二地號等十二筆土地，與原審共同
    被告羅猛訂立買賣合約書，合約書第二點約明：羅猛須俟政
    府有關單位正式核准，並取得雜項執照後，始得開始施工，
    否則一切後果，應由羅猛自行負責。詎料羅猛未經政府有關
    單位核准，即開挖整地，且未做好水土保持，致遇驟雨土石
    崩坍，羅猛違反山坡地保育利用條例及水土保持法之犯行，
    業由臺灣苗栗地方法院檢察署偵辦中；又苗栗縣政府原認被
    上訴人違反水土保持法相關規定，而以九十年九月二十日九
    ○府農保字第九○○○○八五二七七號函課處被上訴人罰鍰
    十萬元，惟經被上訴人提出申訴後，苗栗縣政府業已查明違
    反水土保持法之行為人係羅猛，並非被上訴人，並已以九十
    一年四月二十四日府農保字第九一○○○三六四三六函撤銷
    對被上訴人之處分，另對羅猛裁處罰鍰在案，足見；被上訴
    人既非係造成土石及擋土牆坍塌之行為人，自無清除土石及
    修復擋土牆之義務等語置辯。
三、原審判決原審共同被告羅猛應將坐落苗栗縣頭屋鄉○○○段
    五○五之一二地號土地上，如判決附圖一所示甲部分面積四
    六五平方公尺之土石清除；及羅猛應在被上訴人所有苗栗縣
    頭屋鄉○○○段五○五之二七、五○五之二八、五○五之二
    九地號土地上，按本判決附圖二所示ＡＢ連線，長二十五、
    五公尺，Ａ端高八點二公尺，Ｂ端高十二點四公尺，厚度上
    方四十公分，下方一點六公尺，將擋土牆修復；並就上開准
    許之部分，依上訴人及羅猛陳明願供擔保為假執行、及免為
    假執行之聲請，分別酌定相當擔保金併准許；及駁回上訴人
    其餘之訴及假執行之聲請。上訴人對其敗訴部分不服，提起
    本件上訴；羅猛則對原判決未提起上訴，已告確定。
四、上訴人於本院聲明，求為判決：
    (一)原判決不利於上訴人之部分廢棄。
    (二)右廢棄部分，被上訴人應與羅猛連帶將坐落在苗栗縣頭屋
    　鄉○○○段五○五之一二號土地上，如附圖一所示部分面
    　積四六五平方公尺之土石清除；並應將坐落在苗栗縣頭屋
    　鄉○○○段五○五之二七、五○五之二八、五○五之二九
    　地號土地上，按判決附圖二所示ＡＢ連線，長二十五點五
    　公尺，Ａ端高八點二公尺，Ｂ端高十二點四公尺，厚度上
    　方四十公分，下方一點六公尺之擋土牆修復。
    並補充陳述稱：
    (一)原審認被上訴人非侵權行為人，不必負連帶賠償責任，惟
      羅猛在未經主管機關核准下，擅自違法整理土地及興建擋
      土牆，係導因於被上訴人之同意，被上訴人提供土地予羅
      猛使用，被上訴人至少就本件侵權行為之發生有所幫助，
      依上開規定，被上訴人亦為共同行為人，依法應與羅猛負
      連帶賠償責任。另被上訴人於原審所提之合約書第二條雖
      約定「俟政府有關單位正式核准，並取得雜項執照後，乙
      方（即羅猛）始能開工施作，否則一切後果乙方自負。」
      ，惟此係被上訴人與羅猛間之約定，並無對世效力，被上
      訴人以此主張免責，於法無據；況被上訴人亦自承羅猛於
      未取得雜項執照之情況下，擅自施作該擋土牆，被上訴人
      明知此一違約情事，卻未阻止羅猛繼續施作，即有過失。
      按共同侵權行為之成立，以各加害行為有客觀的共同關連
      性，亦即各加害行為均為其所生損害之共同原因為已足，
      不以各行為人間有意思聯絡為必要，其行為係出於故意或
      過失，在所不問，雖僅其中一人為故意，他為過失，亦得
      成立。被上訴人與羅猛簽立之上開合約書，約明提供上開
      土地及相關資料，委由羅猛辦理開發事宜，可知羅猛開發
      上開土地，係基於被上訴人之同意，而於簽約後，羅猛即
      持被上人提供之相關證明文件辦理土地分割，將該等土地
      細分為同地段五○五之二五至七六地號等四十二筆面積相
      近、格局方正之建築基地，另同地段五○五之二地號土地
      則規劃為各建築基地間通路，有上訴人所提之上証一複丈
      圖可証，可見上開土地開發之目的，在於整地興建房屋，
      亦為被上訴人所不否認。
    (二)被上訴人土地地目為「林」、使用分區為「山坡地保育區
      」，依土地法第八十二條規定：「凡編為某種使用地之土
      地，不得供其他用途之使用。但經該管直轄市或縣（市）
      地政機關核准，得為他種使用者，不在此限。」，上開土
      地根本不得進行開發整地；另依水土保持法第十二條第一
      項規定：「水土保持義務人於山坡地或森林區內從事下列
      行為，應先擬具水土保持計畫，送請主管機關核定，如屬
      依法應進行環境影響評估者，並應檢附環境影響評估審查
      結果一併送核：一、從事農、林、漁、牧地之開發利用所
      需之修築農路或整坡作業。二、探礦、採礦、鑿井、採取
      土石或設置有關附屬設施。三、修建鐵路、公路、其他道
      路或溝渠等。四、開發建築用地、設置公園、墳墓、遊憩
      用地、運動場地或軍事訓練場、堆積土石、處理廢棄物或
      其他開挖整地。」，上開土地並不合「開挖整地建築小木
      屋」之適用項目，有苗栗縣政府九十三年十二月十七日府
      農保字第0930134980號函可稽，益証上開土地根本不得進
      行開發整地建築小木屋。被上訴人為土地所有權人，就其
      土地之地目及使用分區知之甚詳，乃於明知該等土地依法
      不得開發整地興建房屋之情形下，仍與羅猛簽立合約書，
      任由羅猛違法開發整地興建房屋，就此被上訴人縱無故意
      ，亦顯有過失責任，與羅猛為共同侵權行為人，依民法第
      一百八十五條規定應對上訴人負連帶賠償責任。末依民法
      第七百九十四條規定，係為保護他人維持社會公益，倘土
      地所有人違反此項規定者，依民法第一百八十四條第二項
      規定應負賠償責任，被上訴人明知羅猛係於未取得雜項執
      照之情況下，即擅自施作該擋土牆，卻未阻止施作，導致
      未經許可興建之擋土牆崩塌使鄰地發生危險及損害，依上
      開規定，被上訴人為土地所有權人，應負損害賠償責任，
      當甚明顯。
五、被上訴人於本院聲明，求為判決：上訴駁回。
    並補充陳述稱：
    (一)被上訴人與羅猛所簽訂之合約書，依第四條「乙方（羅猛
      ）應給付甲方（被上訴人）土地總價款共計新台幣壹仟參
      佰萬元整」、第九條「甲方係屬單純售地，甲方向乙方購
      地（應為乙方向甲方購地之誤），計新台幣柒百萬元正，
      扣除木屋造價新台幣參佰萬元正，餘款參佰萬元正，乙方
      須於甲方提供相關資料供乙方辦理過戶事宜之同時，以即
      日同額支票，一次付清。」、第十四條「在乙方開發期間
      甲方未辦理過戶前，為確保乙方權益，甲方不得私自向銀
      行辦理設定、借貸或售地等行為，否則應負一切相關責任
      。」等之規定，被上訴人與羅猛之合約為土地買賣契約，
      羅猛係以一千萬之現金、以及將來開發完成後興建之木屋
      乙棟為購地款，而被上訴人於過戶前先將土地交付予羅猛
      ，被上訴人實已喪失對系爭土地之管理使用及處分權。又
      依上開合約第二條「俟政府有關單位正式核准，並取得雜
      項執照後，乙方使能開始施作」之約定，被上訴人已盡應
      盡之注意義務，被上訴人無從預知羅猛會有任何違法行為
      ，更遑論擋土牆之坍方係因簽約時未發生之天災或未可知
      之承攬施工不當所致，更非被上訴人所得預知，被上訴人
      並無任何過失。另依內政部非都市土地使用執行要點第十
      二點、非都市土地使用管制規則第二十七條及附表三、及
      非都市土地使用管制規則第六條及附表一之規定，系爭土
      地只要依法申請，並非不得變更為丙種建築用地，鈞院向
      苗栗縣政府函查系爭土地得否興建小木屋，所得否定之結
      論，僅係行政機關依現在之情況為形式上之判斷，並無使
      用計畫及正式之申請供行政機關參酌，且上開相關土地使
      用規則明顯並未禁止系爭土地之開發，苗栗縣政府之認定
      並未有相當之資料為依據，不足為被上訴人簽約時有否過
      失之不利之證據。第依水土保持法第十三條第一項、第八
      條第一向第五款之規定，水土保持義務人擬具水土保持計
      畫送請主管機關核定，並非不得於山坡地從事開發建築之
      行為，則系爭土地只要擬定水土保持計畫送請核准，亦非
      不得開挖整地，被上訴人縱知羅猛購買系爭土地係為開發
      小木屋休閒用，而將土地交付羅猛，並以契約約束羅猛應
      先取得雜項執照始得開發，被上訴人並無違法之處。
    (二)所有權僅為財產權之一，擁有物之所有權並不代表即有管
      理、使用、收益及處分之權限，系爭土地之水土保持義務
      人、開發權利人均為羅猛，系爭擋土牆之所有權，亦因羅
      猛與承攬人間就擋土牆施作之承攬糾紛懸而未決，上訴人
      被侵害時，被上訴人除為登記所有權人外，既非系爭土地
      及擋土牆之權利人，對系爭土地亦無管理使用權限，則上
      訴人受有任何損害，自應由實際開發者羅猛負責。按民法
      第一百八十五條第一項所謂之數人共同不法侵害他人之權
      利，係指各行為人均曾實施加害行為，且各具備侵權行為
      之要件而發生同一事故者而言，是以各加害人之加害行為
      均須為不法，且均須有故意或過失，並與事故所生損害具
      有相當因果關係者始足當之；第二項所稱之幫助人，係指
      幫助他人使其容易遂行侵權行為之人，其主觀上須有故意
      或過失，客觀上對於結果須有相當因果關係，始須連帶負
      損害賠償責任。上訴人主張被上訴人對羅猛之侵權行為有
      所幫助，或主張被上訴人對上訴人之損害有所過失，均指
      被上訴人之與羅猛簽立合約之行為，然被上訴人與羅猛所
      簽立之合約，並無任何違法之處，而行政機關是否核准開
      發，於羅猛申請開發之處分准駁確定前，被上訴人只為單
      純之地主，根本無從預先知悉，而羅猛之違法開發行為，
      被上訴人已於契約中明訂禁止，羅猛亦未明示被上訴人其
      將不經核准即先行開發興建擋土牆，一切均為羅猛恣意為
      之，被上訴人並無任何幫助行為、及任何加害行為，反因
      與羅猛之合約，造成土地糾紛纏訟數年，無法處分、使用
      、收益系爭土地，而受有重大經濟損失，亦同屬被害人。
      而被上訴人與羅猛簽立合約，與上訴人之損害有何相當因
      果關係，上訴人迄未舉證，故被上訴人不須負侵權行為之
      責等語。
六、查上訴人主張被上訴人所有坐落苗栗縣頭屋鄉○○○段五○
    五之二五至七六等地號土地，與上訴人所有之同段五○五之
    一二等地號土地相鄰，被上訴人所有上開土地上之擋土牆，
    經土石沖毀倒塌，土石侵入上訴人所有之五○五之一二地號
    土地上，如判決附圖一所示甲面積四百六十五平方公尺等情
    ，業據上訴人提出土地登記謄本、地籍圖謄本、及現場照片
    等件為証，並經原審會同苗栗縣苗栗地政事務所履勘現場查
    明屬實，並製有勘驗筆錄、及實測圖在卷可稽，復為被上訴
    人所不爭執，堪信上訴人上開之主張為真實。惟上訴人主張
    被上訴人與羅猛簽訂合約，由羅猛負責開發上開土地，羅猛
　　未取得雜項執照，即擅自在上開土地上施作擋土牆，被上訴
  　人為土地所有權人，未予阻止，縱無故意，亦有過失、及幫
    助之行為，依法應與羅猛連帶負損害賠償之責，應將上開土
    石清除回復原狀、及修復該擋土牆避免妨害及上訴人土地之
    使用一節，則為被上訴人所爭執，並以上詞置辯。經查：
  (一)被上訴人辯以：其與羅猛所簽訂之合約，實係土地買賣契約
    書，且依該合約書第二項約定：羅猛須俟政府有關單位正式
    核准，並取得雜項執照後，始得開始施作，否則應由羅猛自
    行負責，羅猛未經相關機關核准，即開挖整地，且未做好水
    土保持，致遇驟雨土石崩坍，係羅猛違反山坡地保育利用條
    例、及水土保持法，與其無涉等語。惟查被上訴人雖與羅猛
    簽訂上開之合約，委由羅猛進行上開土地之開發事宜，並建
    築小木屋，然被上訴人仍為上開土地之所有權人，上開土地
    ，地目林，使用分區為山坡地保育區，使用地類別為林業用
　  地等情，有該合約書、及土地登記謄本在卷可稽，並為兩造
    所不爭執。按山坡地有加強保育利用之必要者，其水土保持
    處理與維護，應依主管機關指定之方式實施之；山坡地之經
    營人、使用人、或所有人應依主管機關規定之水土保持技術
    規範及期限，實施水土保持之處理與維護。山坡地保育利用
    條例第十一條、第十二條第一項定有明文。又於山坡地或森
    林區內開發建築用地，或設置公園、墳墓、遊憩用地、運動
    場地或軍事訓練場、堆積土石、處理廢棄物或其他開挖整地
　　之開發、經營或使用行為，其水土保持義務人應先擬具水土
  　保持計畫，送請主管機關核定，如屬依法應進行環境影響評
    估者，並應檢附環境影響評估審查結果一併送核，其水土保
    持計畫未經主管機關核可前，各目的事業主管機關不得逕行
    核發開發或利用之許可。修正前水土保持法第十三條第一項
    定有明文。又私有土地之經營或使用，依本法應實施水土保
    持處理與維護者，該土地之經營人、使用人或所有人，為本
    法所稱之水土保持義務人。同法第四條亦有明文。被上訴人
    所有上開土地既為山坡地保育區，則其對土地之利用，即受
    有上開法規之限制，其雖與羅猛簽訂上開合約，遑論該合約
    係開發土地建築小木屋、或係土地買賣契約之性質，均係其
    等私契約行為，僅在其等內部間發生拘束力，至就上開土地
    之經營及使用，被上訴人為所有權人，依上開法律規定，其
    亦係水土保持義務人，即負有水土保持處理及維護之義務，
    要不能推諉於實際承作人羅猛，以與羅猛間私人契約，排除
    法定義務，因之；被上訴人於簽訂上開合約後，對上開土地
    整地開發之行為，本應與羅猛共同擬具水土保持計畫，送請
    主管機關核定，於主管機關核可後，始得開發及利用；或依
    契約約定督促羅猛應取得開發執照後，始得動工整地，惟被
    上訴人均未能舉証証明其已盡上開義務，足見；其違反上開
    規定，怠於為之，任令羅猛於未經主管機關核准前，即開挖
    整地，並興建擋土牆，嗣該擋土牆因颱風沖毀倒塌，土石侵
    入上訴人土地，造成上訴人之損害，被上訴人自有過失，應
    與羅猛共同負侵權行為之責。
　(二)又查兩造上開土地相鄰，於羅猛施作前，原係地勢較為平緩
  　之緩降坡，被上訴人之土地上種有林木，羅猛砍伐林木整地
    ，並在相鄰處興建擋土牆，於擋土牆尚未牢固前即填土，致
    造成崩塌，因上訴人地勢較低，下大雨時泥水即沖刷至上訴
    人土地等情，業據被上訴人於原審陳述甚明（見原審卷第一
    三二、一三三頁），足見；兩造土地相鄰處，上訴人之土地
    為地勢較低之緩降坡，因羅猛砍伐林木，及擋土牆施作不當
    ，於遇風雨時，雨水夾帶之土石沖刷至上訴人土地上，致造
    成上訴人之損害，及妨礙上訴人對土地之使用，被上訴人任
    令羅猛施作工程與上訴人所受損害間，自有相當之因果關係
    。按土地所有人開掘土地或為建築時，不得因此使鄰地之地
　　基動搖或發生危險，或使鄰地之工作物受其損害。又建築物
  　或其他工作物之全部，或一部有傾倒之危險，致鄰地有受損
    害之虞者，鄰地所有人，得請求為必要之預防。民法第七百
    九十四條、第七百九十五條分別定有明文。此乃土地所有人
    間相鄰關係之規定，係為保護他人維持社會公共利益所為之
    規定，如有違反者，應推定為有過失（最高法院七十二年台
    上字第二二二五號、三八二三號判決參照）。被上訴人雖將
    所有上開土地委由羅猛開發施工，惟被上訴人為土地所有權
    人，負有維護相鄰公共利益之特定義務，對羅猛未依水土保
    持法之相關規定，於取得主管機關核准後，即擅自整地及興
    建擋土牆，致造成上訴人上開之損害，應認被上訴人違反保
    護他人之法律，其自有過失。
  (三)按數人共同不法侵害他人之權利者，連帶負損害賠償責任；
    不能知其中孰為加害人者，亦同。造意人及幫助人，視為共
    同行為人。民法第一百八十五條定有明文。被上訴人有上開
    之過失，已如上述，依法自應與羅猛共同負侵權行為責任。
　　被上訴人所有上開土地上之擋土牆，因被颱風沖毀倒塌，土
 　 石流入上訴人所有之土地上，且目前仍堆積於其上，為兩造
    所不爭（見本院卷第三十一頁），被上訴人自應與羅猛連帶
　　將土石清除，以回復土地之原狀；又上開擋土牆係興建於被
  　上訴人所有之土地上，被上訴人雖以其並非上開擋土牆之權
    利人，並無處分權限云云，惟動產因附合而為不動產之重要
    成分者，不動產所有人取得動產所有權。民法第八百十一條
    定有明文。上開擋土牆係為預防土石崩塌所建築在被上訴人
    所有之上開土地上，其並非獨立之不動產而可達經濟上使用
    之目的，應認係上開土地之重要成分，屬土地所有權人所有
    ，被上訴人上開所辯，應不足採。又該擋土牆目前破損斷裂
    之長度為二十五點五公尺一節，有附圖二所示之實測圖可稽
    ，足認被上訴人上開土地上之土石隨時有崩落在上訴人土地
    上之虞，上訴人依土地相鄰法律關係，請求被上訴人應將該
    擋土牆修復，以防止損害之發生，於法亦屬有據。
七、綜上所述，上訴人本於民法第一百八十五條、第七百六十七
    條、及第七百九十四條損害賠償、物上請求權、及鄰地所有
    人請求權法律關係，請求被上訴人應與羅猛連帶將坐落在苗
　　栗縣頭屋鄉○○○段五○五之一二號土地上，如附圖一所示
  　部分面積四六五平方公尺之土石清除；並應將坐落在苗栗縣
    頭屋鄉○○○段五○五之二七、五○五之二八、五○五之二
    九地號土地上，按判決附圖二所示ＡＢ連線，長二十五點五
    公尺，Ａ端高八點二公尺，Ｂ端高十二點四公尺，厚度上方
    四十公分，下方一點六公尺之擋土牆修復，為有理由，應予
    准許。原審駁回上訴人此部分之請求，而為上訴人敗訴之判
    決，尚有未洽，上訴意旨指摘原判決不當，求予廢棄改判，
    為有理由，應由本院予以廢棄，改判如主文第二項所示。
八、本案事實已臻明確，兩造其餘攻擊防禦方法，不足以影響本
    判決結果，爰不一一論述，併此敘明。
據上論結：本件上訴為有理由，依民事訴訟法第四百五十條、第
七十八條判決如主文。
中　　華　　民　　國　　94　　年　　9 　　月　　6 　　日
                    民事第四庭審判長法　官  黃斐君
                                    法　官  陳蘇宗
                                    法　官  張浴美
以上正本係照原本作成。
如對本判決上訴，須於收受判決送達後二十日內向本院提出上訴
書狀，其未表明上訴理由者，應於提出上訴後二十日內向本院提
出上訴理由書 (須按他造人數附具繕本)。
上訴時應提出委任律師為訴訟代理人之委任狀。具有民事訴訟法
第四百六十六條之一第一項但書或第二項之情形為訴訟代理人者
，另應附具律師及格證書及釋明委任人與受任人有該條項所定關
係之釋明文書影本。
                                    書記官  謝雅惠
中　　華　　民　　國　　94　　年　　9 　　月　　7 　　日
                                        　　　　　　　Ｂ
